【裁判字號】    96,易,459
【裁判日期】    980123
【裁判案由】    詐欺
【裁判全文】
臺灣屏東地方法院刑事判決               96年度易字第459號
公  訴  人  臺灣屏東地方法院檢察署檢察官
被      告  壬○○
                    通訊處：高.
選任辯護人  樓嘉君律師
上列被告因詐欺案件，經檢察官提起公訴（96年度偵字第281 號
），本院判決如下：
    主  文
壬○○連續意圖為自己不法之所有，以詐術使人將本人之物交付
，處有期徒刑壹年捌月。
    事  實
一、壬○○自民國94年6 月間起，依約經銷上興飼料股份有限公
    司（以下簡稱「上興公司」，設在屏東縣萬丹鄉○○路505
    號）生產之飼料，為該公司之經銷商。該公司自同年6 月28
    日起出貨予壬○○，供壬○○銷售予客戶。壬○○則簽發支
    票4 紙予「上興公司」，以代貨款之支付。惟自94年12月31
    日起，壬○○簽發之前開支票4 紙陸續因故遭到退票，總金
    額高達新台幣（下同）296 萬8205元。「上興公司」為確保
    債權之實現，並希望壬○○之客戶能繼續購買該公司生產之
    飼料，乃與壬○○於95年2 月9 日，在「上興公司」之辦公
    室內，訂立口頭之和解契約如下：「(一)壬○○應將其所有客
    戶釋出，由『上興公司』直營，並由『上興公司』直接出貨
    ，及直接向客戶收取貨款。(二)壬○○之身分，由經銷商轉為
    仲介人，『上興公司』出貨給其原客戶之銷售額，於貨款回
    收後計算佣金予壬○○，佣金超過5 萬元部分，折抵壬○○
    之前遭退票之欠款。(三)壬○○須於訂約後1 個月內，帶領『
    上興公司』員工癸○○拜訪其所有客戶，並告知所有客戶，
    爾後將由『上興公司』直接出貨及收款。」詎料，壬○○竟
    因自己經濟況狀窘迫，而基於意圖為自己不法所有之概括犯
    意，對如附表所示之飼料購買人隱瞞上開事實，仍以「上興
    公司」之經銷商自居，為飼料購買人接洽飼料訂購事宜。而
    「上興公司」亦疏於控管，在壬○○未移轉客戶予該公司前
    ，任由壬○○為客戶訂貨，並由「上興公司」將飼料運送至
    客戶指定之地點，或由壬○○逕行前往「上興公司」為客戶
    提貨，致該等飼料購買人誤認壬○○仍有收取飼料貨款之權
    利，而於同附表所示時、地，交付如同附表所示金額之飼料
    貨款予壬○○，壬○○以此手法合計詐得1,860,354 元。壬
    ○○詐得上開款項後，旋即用以償還個人償務或供其個人生
    活所需，並未交付予上興公司。
二、案經上興公司訴由臺灣屏東地方法院檢察署檢察官偵查起訴
    。
    理  由
一、訊據被告對於前開事實業於本院審理中坦承不諱（本院卷第
    113 頁），經核與證人丙○○、癸○○、己○○、甲○○、
    戊○○、辛○○、乙○○、陳清井、子○○及丁○○等人於
    本院審理時證述之情節相符，並有上興公司出具之請款單13
    紙、銷貨單影本56紙、銷貨退回單影本1 紙及出貨單影本2
    紙附卷可稽，本件事證明確，被告犯行可以認定。
二、按行為後法律有變更者，適用行為時之法律。但行為後之法
    律有利於行為人者，適用最有利於行為人之法律，刑法第2
    條第1 項定有明文。查被告95年6 月行為終了前，刑法即已
    修正，惟由總統以華總一義字第09400014901 號令公布自95
    年7 月1 日施行。因修正後之刑法第2 條第1 項規定，係規
    範行為後法律變更所生新舊法律比較適用之準據法，於刑法
    修正施行後，應適用修正後刑法第2 條第1 項之規定為「從
    舊從輕」之比較。而於比較時，則應併就罪刑有關之共犯、
    未遂犯、想像競合犯、牽連犯、連續犯、結合犯, 以及累犯
    加重、自首減輕暨其他法定加減原因（如身分加減）與加減
    比例等一切情形，本於統一性及整體性原則，綜其全部罪刑
    之結果而為比較（最高法院95年5 月23日刑事庭第8 次會議
    決議參照）。本件所涉法律之變更部分，計有下列數項：
    (一)刑法第339 條第1 項之法定刑：修正後之刑法施行法第1
      條之1 規定：「中華民國94年1 月7 日刑法修正施行後，
      刑法分則編所定罰金之貨幣單位為新臺幣。94年1 月7 日
      刑法修正時，刑法分則編未修正之條文定有罰金者，自94
      年1 月7 日刑法修正施行後，就其所定數額提高為30倍。
      但72年6 月26日至94年1 月7 日新增或修正之條文，就其
      所定數額提高為3 倍」。故自95年7 月1 日起，刑法第33
      9 條第1 項詐欺取財罪之法定刑已由原先「5 年以下有期
      徒刑、拘役或500 元以下罰金」修改為「5 年以下有期徒
      刑、拘役或新臺幣15,000元以下罰金」。因原規定之「罰
      金500 元」係以銀元計算，依罰金罰鍰提高標準條例第1
      條及現行法規所定貨幣單位折算新臺幣條例第2 條規定計
      算結果，即「新臺幣15,000元」。故本罪之徒刑、拘役及
      罰金刑上限，修正前後並無變更。惟修正後刑法第33條第
      5 款規定: 「罰金: 新臺幣1,000 元以上，以百元計算之
      。」修正前之刑法同條款則規定：「罰金：1 元以上」（
      依罰金罰鍰提高標準條例第1 條規定應為銀元10元，即新
      臺幣30元）。故依修正後之規定，刑法第339 條第1 項之
      法定刑下限已經提高，新舊法比較結果，以修正前之舊法
      對被告較為有利。
    (二)刑法第56條連續犯之規定：按刑法第56條有關連續犯之規
      定，業於修正後刪除。此項刪除雖非犯罪構成要件之變更
      ，但足以影響行為人應受刑罰之法律效果。蓋被告連續數
      行為而犯同一罪名者，依修正前之規定，以一罪論，僅加
      重其刑至二分之一，惟依修正後之規定，需分論併罰，故
      仍屬法律有變更，且依此比較結果，顯以適用舊法對被告
      較為有利。
    (三)經綜合比較新舊刑法之規定後可知，修正後之刑法規定並
      未有利於被告，依刑法第2 條第1 項前段規定，仍應適用
      被告行為時之刑法規定處斷，合先敘明。
三、按刑法上詐欺罪中所謂之「詐術行為」，不以積極之語言、
    文字、肢體、舉動或兼有之綜合表態等為限，其因消極之隱
    瞞行為，致使被害人陷於錯誤，亦包括在內。而在此等消極
    性詐欺之場合，須以行為人違背法律上據實告知之義務，而
    利用他人之錯誤，始克相當（最高法院91年度台上字第6078
    號、90年度台上字第7781號判決參照）。本件被告壬○○依
    其與上興公司之契約關係，原有義務告知客戶：日後如欲訂
    購「上興公司」之飼料時，應由「上興公司」直接向客戶出
    貨及收款。惟竟意圖為自己不法之所有，隱瞞此項事實，利
    用「上興公司」疏於控管出貨及客戶不知上情之機會，使客
    戶誤認其仍有收款權利，而將貨款交付予被告，是核其所為
    ，係犯修正前刑法第339 條第1 項之詐欺取財罪。被告前後
    多次行為，時間緊接，所犯罪名相同，顯係出於概括犯意反
    覆為之，為刑法修正前所謂「連續犯」，故應依修正前刑法
    第56條之規定以一罪論，並加重其刑。原公訴意旨雖僅就附
    表編號一、二、三部分之犯行提起公訴，然檢察官就犯罪事
    實一部起訴者，其效力及於全部，本件被告於附表編號四至
    編號十四部分所載時、地之詐欺取財犯行，與前揭起訴部分
    有連續犯之裁判上一罪關係，已如前述，本院自應屬於裁判
    上一罪之部分一併加以裁判。爰審酌被告之智識程度、無犯
    罪前科，其明知自己財務狀況不佳，並已積欠「上興公司」
    296 萬8205元之貨款未還，竟仍利用「上興公司」之信任及
    該公司給予之償債更生機會，向客戶隱瞞其無權收款之事實
    ，連續坑騙應由「上興公司」收取之貨款，供己償債花用，
    數額高達186 萬餘元，使「上興公司」損失更加擴大，經營
    幾乎陷入困境，惡性洵屬重大，其迄本院辯論終結日始坦承
    犯行，惟就其積欠被害人及詐得之款項仍分文未還，難認有
    真誠悔意等一切情狀，量處如主文所示之刑，以資懲儆。又
    本件被告之犯罪時間雖在96年4 月24日之前，惟因本件之宣
    告刑已逾1 年6 月，依中華民國96年罪犯減刑條例第3 條之
    規定，仍不得予以減刑，附此敘明。
四、末按，檢察官代表國家提起公訴，依檢察一體原則，到庭實
    行公訴之檢察官如發現起訴書認事用法有明顯錯誤，得本於
    自己確信之法律見解，於論告時，就起訴事實之一部予以減
    縮、擴張、追加或撤回。而除撤回起訴，使該訴訟關係消滅
    ，法院無從加以裁判外，法院仍應就原起訴事實及檢察官論
    告時所陳述或主張之事實一同審酌而為裁判（最高法院96年
    度台上字第726 號判決參照）。經查，本件起訴書記載之犯
    罪事實原載有「壬○○竟意圖為自己不法所有之包括犯意，
    明知其債信不良，以兩面手法，一方面向『上興公司』進貨
    ，並簽發本票4 張予上興公司，藉以取信，致使『上興公司
    』不疑有詐，陷於錯誤而交貨」等語，而認被告係基於意圖
    為自己不法所有之犯意，向「上興公司」詐騙貨物。惟證人
    即「上興公司」財務人員丙○○曾於本院審理時證稱：「上
    興公司」於被告壬○○與其公司達成首開協議後，移轉客戶
    予公司前，仍任由被告向該公司領取貨物，並未加以限制或
    禁止（本院卷(二)第78頁筆錄參照）。換言之，公司顯然係在
    明知被告無權領貨、出貨之情形下，將公司產品交予被告，
    而非出於誤認，因此並無所謂受被告欺騙而陷於錯誤，進而
    交付財物予被告之情形。蒞庭之公訴檢察官亦認為被告此部
    分行為不能認為有詐欺犯意，故予以減縮（本院卷(一)第66頁
    背面）。因原起訴意旨似認為此部分與前揭論罪科刑部分有
    裁判上一罪之關係，本院爰不另為無罪之諭知。
據上論斷，應依刑事訴訟法第299 條第1 項前段，刑法第2 條第
1 項前段、修正前刑法第56條、第339 條第1 項，刑法施行法第
1 之1 條，判決如主文。
中    華    民    國    98    年    1     月    23    日
                  刑事第四庭    審判長法  官  莊鎮遠
                                      法  官  蔡嘉裕
                                      法  官  王以齊
以上正本證明與原本無異。
如不服本判決應於收受本判決送達後十日內向本院提出上訴書狀
其未敘述上訴理由者，並得於提起上訴後十日內向本院補提理由
書狀（均須按他造當事人之人數附繕本）「切勿逕送上級法院」
中    華    民    國    98    年    1     月    23    日
                                書記官  蔡進吉
附表：
┌─┬────┬──────┬─────┬──────┐
│編│被害人名│犯罪日期    │詐得金額  │犯罪地點    │
│號│稱      │            │          │            │
├─┼────┼──────┼─────┼──────┤
│  │        │95年3月     │  9,450元 │            │
│  │        ├──────┼─────┤高雄縣林園鄉│
│1 │戊○○  │95年4月     │373,500元 │文賢村開南街│
│  │        ├──────┼─────┤9 號        │
│  │        │95年5月     │365,200元 │            │
├─┼────┼──────┼─────┼──────┤
│  │        │95年3月     │ 48,340元 │高雄縣林園鄉│
│2 │辛○○  ├──────┼─────┤港嘴3-69號  │
│  │        │95年4 、5 月│ 83,000元 │            │
├─┼────┼──────┼─────┼──────┤
│  │        │            │          │高雄縣林園鄉│
│3 │乙○○  │95年4月     │21,300元  │中芸村三路  │
│  │        │            │          │276 號      │
├─┼────┼──────┼─────┼──────┤
│  │        │95年3月     │  1,110元 │高雄縣林園鄉│
│4 │丁○○  ├──────┼─────┤文賢村開南街│
│  │        │95年4月     │  4,000元 │9 號        │
├─┼────┼──────┼─────┼──────┤
│  │庚○○（│95年2月     │ 38,500元 │屏東縣新園鄉│
│5 │即陳清井├──────┼─────┤五房村福德路│
│  │）      │95年3月     │ 79,000元 │155-2 號    │
├─┼────┼──────┼─────┼──────┤
│6 │子○○  │95年2月     │ 80,850元 │高雄縣林園鄉│
│  │        │            │          │文聖街91號  │
├─┼────┼──────┼─────┼──────┤
│7 │候淑雲  │95年6月     │150,000元 │高雄縣林園鄉│
│  │        │            │          │王公路128號 │
├─┼────┼──────┼─────┼──────┤
│8 │甲○○  │95年1-2月   │346,454元 │屏東縣新園鄉│
│  │        │            │          │五房村五房路│
│  │        │            │          │16號        │
├─┼────┼──────┼─────┼──────┤
│9 │張簡光進│95年2月     │ 24,600元 │不詳        │
├─┼────┼──────┼─────┼──────┤
│10│陳茂雄  │95年3-5月   │ 48,150元 │不詳        │
├─┼────┼──────┼─────┼──────┤
│11│陳文佑  │95年4月     │ 15,000元 │不詳        │
├─┼────┼──────┼─────┼──────┤
│12│港嘴泉  │95年4月     │ 30,000元 │不詳        │
├─┼────┼──────┼─────┼──────┤
│13│王朝祈  │95年2月     │ 10,000元 │不詳        │
├─┼────┼──────┼─────┼──────┤
│  │        │95年2月     │ 92,400元 │            │
│14│陳鏡同  ├──────┼─────┤不詳        │
│  │        │95年3月     │ 39,500元 │            │
├─┴────┴──────┼─────┴──────┤
│合計金額                  │ 1,860,354元            │
└─────────────┴────────────┘
附錄本判決論罪科刑法條：
刑法第339條第1項
意圖為自己或第三人不法之所有，以詐術使人將本人或第三人之
物交付者，處5 年以下有期徒刑、拘役或科或併科1 千元以下罰
金。


司法院資訊處製作；財團法人民間司法改革基金會備份。
